臺灣嘉義地方法院刑事判決
109年度交易字第472號
公  訴  人  臺灣嘉義地方檢察署檢察官
被      告  林政儒




上列被告因過失傷害案件，經檢察官提起公訴（109年度偵字第6
133號），被告就被訴事實為有罪之陳述，本院裁定改依簡式審
判程序審理，判決如下：
    主  文
林政儒犯過失傷害罪，處有期徒刑肆月，如易科罰金，以新臺幣
壹仟元折算壹日。
    事  實
一、林政儒於民國109年1月13日上午7時50分許，駕駛車牌號碼0
    00-0000號自用小客車（下稱甲車）沿嘉義縣新港鄉164線快
    車道由東往西方向行駛，途經嘉義縣新港鄉新民路（164線
    道）與往海瀛村路口右轉彎時，本應注意轉彎車應讓直行車
    先行，而當時天候晴、日間自然光線、路面鋪裝柏油、乾燥
    、無缺陷、無障礙物、視距良好等情，並無不能注意之情事
    ，竟疏於注意，未讓同向直行車先行即貿然右轉彎，適有朱
    峻霆騎乘車牌號碼000-0000號普通重型機車（下稱乙車）沿
    同向慢車道直行駛至，亦疏未注意車前狀況，並隨時採取必
    要之安全措施，反超速行駛；因雙方各有上開疏失，兩車因
    此發生碰撞，致朱峻霆受有右股骨頸骨折、左股骨頸骨折、
    左股骨幹開放性骨折、左肱骨幹骨折、左肱骨內髁骨折併尺
    神經麻痺、左橈骨及尺骨骨折併肘關節脫位、左脛骨幹骨折
    、左後十字韌帶撕裂性骨折、右肺挫傷、第三腰椎壓迫性骨
    折之傷害。
二、案經朱峻霆訴由嘉義縣警察局民雄分局報告臺灣嘉義地方檢
    察署檢察官偵查起訴。
    理  由
壹、程序部分：
    本件被告林政儒所犯係死刑、無期徒刑、最輕本刑為3年以
    上有期徒刑以外之罪，其於本院審理程序中對被訴事實為有
    罪之陳述，經法官告知被告簡式審判程序之旨，並聽取檢察
    官、被告之意見後，由本院依刑事訴訟法第273條之1第1項
    之規定，裁定改依簡式審判程序審理，先予敘明。
貳、認定犯罪事實所憑證據及理由：
一、上開犯罪事實，業據被告於本院準備程序及審理時坦白承認
    （見本院卷第139、206、220至221頁），核與告訴人朱峻霆
    於警詢、偵查、本院準備程序時之指訴情節大致相符（見警
    卷第5至8頁，偵卷第12頁，本院卷第140、206至208頁），
    另有嘉義縣警察局民雄分局道路交通事故現場圖、道路交通
    事故調查報告表㈠㈡各1份、現場及車損照片11張、戴德森醫
    療財團法人嘉義基督教醫院（下稱嘉義基督教醫院）109年5
    月27日、109年12月29日、110年4月19日出具之診斷證明書3
    紙及同院109年8月14日戴德森字第1090800098號函1份、行
    車紀錄器錄影光碟1片、臺灣嘉義地方檢察署檢察事務官109
    年9月25日勘驗筆錄、臺灣嘉義地方檢察署檢察官109年12月
    8日勘驗筆錄各1份、證號查詢汽車駕駛人、證號查詢機車駕
    駛人各1紙、車輛詳細資料報表2紙等在卷可佐（見警卷第9
    至19、25、29至30、32至33頁、卷末密封袋內，交查卷第9
    至15頁，偵卷第17至25頁，本院卷第49、143頁），足認被
    告之任意性自白與事實相符，洵堪採信。
二、被告就本件事故應負行車過失：
(一)按汽車行駛至交岔路口時，轉彎車應讓直行車先行，道路交
    通安全規則第102條第1項第7款定有明文，被告於本件案發
    時考領有小型車普通駕駛執照，有前開證號查詢汽車駕駛人
    1紙存卷可參（見警卷第29頁），對上開交通安全規範理應
    知之甚詳，並應切實遵守。而本件事發當時為天候晴、日間
    自然光線、路面鋪裝柏油、乾燥、無缺陷、無障礙物、視距
    良好等情，並無不能注意之情事，此觀卷附道路交通事故調
    查報告表㈠即明，詎被告仍疏未注意，由上開檢察官勘驗甲
    車行車紀錄器之勘驗筆錄可知（見偵卷第19至25頁），被告
    原行駛之164線快車道與慢車道間之安全島上雖有種植行道
    樹，但接近本件交岔路口前，僅餘草皮植披，並無影響快車
    道轉彎車視線之任何障礙物存在，然被告駕駛甲車抵達交岔
    路口時，雖速度不快，但係直接轉彎，並無任何停等確認後
    方來車之情形，接著即與自慢車道同向而來之告訴人所騎乘
    乙車發生碰撞，足見被告確有轉彎車未讓直行車先行之駕駛
    過失。
(二)至告訴代理人雖表示：依道路交通安全規則第102條第1項第
    6款規定：「汽車行駛至交岔路口，其行進、轉彎，應依下
    列規定：六、設有劃分島劃分快慢車道之道路，在慢車道上
    行駛之車輛不得左轉，在快車道行駛之車輛不得右轉彎。」
    故被告自快車道右轉彎，已違反上開規定，告訴人既騎乘機
    車行駛於慢車道，應可信賴行駛於快車道之駕駛人不致有突
    然右轉之違規行為云云。然觀諸道路交通安全規則第102條
    第1項第6款，尚有但書規定「但另設有標誌、標線或號誌管
    制者，應依其指示行駛。」而本件事故地點之快車道接近交
    岔路口處，快車道有2線道，左側快車道地面劃設有直行箭
    頭標線，右側快車道地面則劃設有直行兼右轉箭頭標線，此
    有檢察官勘驗筆錄所擷取行車紀錄器畫面可證（見偵卷第19
    頁），故被告當時縱行駛在設有劃分島之快車道，亦可依照
    標線指示進行右轉彎，並無告訴代理人所指不得右轉彎之情
    形，附此敘明。　　
三、告訴人就本件事故亦屬與有過失：
    按行車速度，依速限標誌或標線之規定，無速限標誌或標線
    者，應依下列規定：一、行車時速不得超過50公里。但在設
    有快慢車道分隔線之慢車道，時速不得超過40公里，未劃設
    車道線、行車分向線或分向限制線之道路，時速不得超過30
    公里；又汽車行駛時，駕駛人應注意車前狀況，並隨時採取
    必要之安全措施，道路交通安全規則第93條第1項第1款、第
    94條第3項分別定有明文，告訴人於本件案發時考領有大型
    重型機車駕駛執照，對上開規定即不得諉為不知，然告訴人
    騎乘乙車沿164線慢車道同向駛至本件交岔路口前，已違反
    在設有快慢車道分隔線之慢車道，行車時速不得超過40公里
    之規定，而超速行駛（時速計算方式，詳下述），且在尚未
    抵達本件交岔路口前，164線快慢車道間之安全島有一段距
    離已無存在影響視線之障礙物，此時由慢車道之前方視線，
    已可見被告駕駛之甲車有開始往右轉彎之現象，然告訴人超
    速行駛在先，後續亦未提前注意前方行車動態，採取必要安
    全措施，最終因煞避不及而直接迎面撞上被告所駕駛甲車之
    右側車身，此由卷內檢察事務官、檢察官勘驗甲車、乙車行
    車紀錄器之勘驗筆錄即足印證（見交查卷第11至15頁，偵卷
    第17、23至25頁），是告訴人就本件事故之發生，亦有以上
    之行車過失；惟按刑法上業務過失傷害罪，刑事法院僅須就
    被告被訴之行為事實，認事用法，予以評價判斷是否該當刑
    法上所規定之罪責，至告訴人就其傷害之發生，是否與有過
    失，並非所問，是告訴人就本件交通事故之發生是否亦有疏
    失，並不影響被告本案罪責成立與否，應併指明。
四、此外，檢察官於偵查時函請交通部公路總局嘉義區監理所嘉
    雲區車輛行車事故鑑定會（下稱嘉雲區車鑑會）鑑定本件事
    故之肇事因素，鑑定結果認為：「林政儒駕駛自用小客車，
    行經行車管制號誌交岔路口，右轉彎車未讓同向直行車先行
    ，同為肇事原因；朱峻霆駕駛普通重型機車，行經行車管制
    號誌交岔路口，未注意車前狀況，並隨時採取必要之安全措
    施，反超速行駛，同為肇事原因」等語，有該會嘉雲區0000
    000案之鑑定意見書1份附卷可參（見交查卷第22至24頁），
    與本院前開認定並無二致。
五、至告訴代理人雖質疑前開鑑定結論，陳述意見略以：(一)鑑
    定意見書僅記載「本案派員赴現場勘查朱機車於行車影像播
    放時間約00:34(8/25)-36(16/25)，行駛距離約45公尺，時
    間約2.32秒，換算時速約69公里/小時，依規定劃有快慢車
    道分隔線之慢車道速限為40公里/小時，朱機車已超速行駛
    。」然卷內卻無任何證據資料足以證明時速換算之基礎事實
    ，亦無行駛距離實際量測之照片或長度尺規，實難認定告訴
    人有超速駕駛之情事；(二)164線道不論快慢車道均設有每
    小時50公里之速線標誌，鑑定意見書遽認該道路速限為每小
    時40公里顯非無疑；(三)再就「未注意車前狀況，並隨時採
    取必要之安全措施」部分，一般煞車過程為反應時間加計煞
    車距離，若行車時速每小時50公里（即每秒行駛距離13.89
    公尺），煞車距離約需11至14公尺，反應距離約需10.4公尺
    （13.89×0.75＝10.40），其煞車及反應所需距離合計約21至
    24公尺，又細觀告訴人所駕駛機車之行車影像，可見告訴人
    於影像00:35時始能注意被告即將右轉駛入慢車道，於影像0
    0:36時即與被告所駕駛自小客車發生碰撞，縱使鑑定意見書
    認定告訴人時速69公里為真（假設語氣），則於1秒內兩車
    應僅相隔19.1公尺（計算式：69×1000÷60÷60＝19.1），自不
    足上開煞車及反應所需合計距離，告訴人實難閃避被告突然
    從快車道竄入慢車道之駕駛行為，是否能採取適當之規避危
    險措施，已非無疑等語。惟查：
(一)嘉雲區車鑑會針對告訴人當時騎乘乙車之行車速度，係派員
    至現場，依乙車行車紀錄器播放時間00:34(8/25)起至00:36
    (16/25)止所歷經之2.32秒，由影像上所呈現之起迄點，使
    用測距輪測量得出該段行駛距離約45公尺等情，有本院公務
    電話紀錄1份存卷足稽（見本院卷第153頁），此乃鑑定機關
    本於專業知識及鑑定經驗，並派員至現場實測所為之判斷，
    應可憑信。至嘉雲區車鑑會固無以攝影或拍照等方式存證其
    測量過程，然此部分既具重現性，得以相同模式再次驗證，
    自不得執此認上開鑑定意見不可採。
(二)再者，本件事故現場為嘉義縣新港鄉164線西向23公里700公
    尺處，告訴代理人認為該處慢車道之速限為每小時50公里，
    無非係以該路段由東向西再往前行駛一小段所設置之速限標
    誌為據，此經告訴代理人於本院準備程序時陳明無誤（見本
    院卷第206頁）。然而，最高速限標誌係用以告示車輛駕駛
    人前方道路最高行車時速之限制，設於以標誌或標線規定最
    高速限之路段起點及行車管制號誌路口遠端適當距離處，里
    程漫長之路段，其中途得視需要增設之，道路交通標誌標線
    號誌設置規則第85條規定甚明，故上開速限標誌既非設置在
    本件事故現場之前方路段，自不得引為規範本件告訴人行車
    速限之根據。實則，本件事故發生時，164線西向23公里700
    公尺處更往前之路段並未設有速限標誌或標線，此經本院當
    庭勘驗乙車之行車紀錄器影像畫面後確認無訛，有本院勘驗
    筆錄及畫面擷圖存卷可憑（見本院卷第207、209至210頁）
    ，堪認本件告訴人之行車時速限制，仍應回歸道路交通安全
    規則第93條第1項第1款為據，亦即在劃設快慢車道分隔線之
    慢車道，時速不得超過40公里，方屬正確。
(三)承上，告訴人行經本件事故現場前，倘以時速40公里行駛，
    縱按告訴代理人所指情形，即告訴人驟見被告駕駛甲車右轉
    彎時，二車間僅差距19.1公尺，則依行車速度及道路摩擦係
    數對照表、汽車行駛距離及反應距離一覽表所呈數據，可知
    告訴人當時反應距離約需8.32公尺，煞車距離約需7.4公尺
    至9公尺，合計後為15.72公尺至17.32公尺，自可在預見危
    險狀況時緊急煞停以避免本件二車碰撞，故告訴代理人認本
    件在告訴人遵守行車速限下仍無法防止結果發生，自不足採
    。
(四)從而，本件嘉雲區車鑑會之鑑定意見並無違誤之處，告訴代
    理人請求將本件再送交通部公路總局車輛行車事故鑑定覆議
    會進行覆議，或送學術單位就肇事原因再為鑑定，應無必要
    。
六、末者，被告之過失行為既係造成二車發生碰撞，告訴人因而
    人、車倒地，受有前揭傷害之直接原因，則被告之過失行為
    與告訴人所受之傷害間，即有相當因果關係。綜上，本件事
    證明確，被告之犯行堪以認定，應予依法論科。
參、論罪科刑之法律適用：
一、核被告所為，係犯刑法第284條前段之過失傷害罪。
二、又告訴代理人雖為告訴人主張：依卷內嘉義基督教醫院110
    年4月19日出具之診斷證明書、110年5月27日戴德森字第110
    0500197號函及國立臺灣大學醫學院附設醫院雲林分院110年
    3月11日診斷證明書所載內容，告訴人因本件事故所受之嚴
    重傷勢與穩定傷病情況，經治療後肢體機能仍有顯著障礙，
    難以回復基本功能，亦無恢復之可能等情以觀，告訴人應已
    受有嚴重減損肢體機能之重傷結果，已達刑法第10條第4項
    第4款「嚴重減損一肢以上之機能」之重傷害程度，本件被
    告所為應構成刑法第284條後段之過失致重傷害罪等語。然
    查：
(一)按刑法第10條第4項第4款所定毀敗或嚴重減損一肢以上機能
    之重傷害，係指一肢或一肢以上之機能完全喪失，或雖未喪
    失，但已有嚴重減損之情形，而其情形，並不以驗斷時之狀
    況如何為標準，如經過相當之診治，而能回復原狀，或雖不
    能回復原狀而只減衰，但未達嚴重減損其機能之程度者，仍
    不得謂為該款之重傷；且毀敗一肢以上之機能，既設有專款
    規定，則傷害四肢之重傷，自以有被毀敗或嚴重減損機能之
    情形為限。至同條第4 項第6 款所規定其他於身體或健康有
    重大不治或難治之傷害，則不包括傷害四肢之情形在內（最
    高法院105年台上字第2257號判決意旨參照）。
(二)告訴人因本件事故受有如事實欄一所載之傷害，固屬無疑，
    然有關嘉義基督教醫院所出具之最近1次診斷證明書，及國
    立臺灣大學醫學院附設醫院雲林分院所出具之診斷證明書（
    見本院卷第91、143頁），雖記載告訴人「受傷後無法從事
    精密及負重之工作，目前仍需持續復健治療及骨科門診追蹤
    治療及評估」、「勞動能力減損比例介於41％至51％」，惟上
    揭醫囑記載之重點應在於強調告訴人因本件事故受傷後，其
    整體勞動能力之下降程度，告訴人雖因被告之過失行為，導
    致其與事故前相較，已無法為某些類型之工作，惟此實屬被
    告應負民事賠償、如何填補告訴人損害之問題，與是否「嚴
    重減損一肢以上之機能」之判斷，並不存直接關聯，本件告
    訴人是否達一肢以上之機能嚴重減損，自應醫師之專業意見
    ，參酌傷者治療回復狀況及一般社會觀念認定之，並須由告
    訴人日後整體生活層面加以觀察，而非僅侷限在勞動能力之
    減損方面。
(三)經本院就告訴人所陳稱其可能已達重傷害程度之左手肘、雙
    腿等部位，函詢告訴人在受傷後長期就醫治療之嘉義基督教
    醫院，該院函覆以：告訴人目前兩手握力力量已減損約一半
    ；左手肘活動度目前為15至115度，因經過一年之復健仍無
    明顯改善，已屬症狀固定無法改變；又告訴人之左手尺有神
    經麻痺，致其感覺控制上不夠靈敏，恐無法從事精密之工作
    ；另告訴人之左大腿骨有部分癒合，尚無法完全負重，仍需
    輔助器使用等語，此有該院110年5月27日戴德森字第110050
    0197號函1紙在卷可考（本院卷第149頁）。由上可知，告訴
    人兩手握力力量雖有喪失，然仍剩餘50％左右，再其左手肘
    活動度雖不若一般正常人，擁有伸直時接近0度、屈曲時接
    近150度之活動範圍，然其現時活動度為15至115度，可見仍
    具有一定之活動能力。至告訴人因左手尺神經麻痺導致其感
    覺控制上不夠靈敏，無法從事精密工作，代表告訴人尚可負
    荷不必仰賴手部精巧控制之工作。此外，告訴人之左大腿尚
    無法完全負重，需使用輔助器一情，顯示並非最終結果，仍
    可藉由持續治療及復健而改善。
(四)參以告訴人於本院審理時陳稱：車禍發生前我在工廠做焊接
    、車床及洗床等機械操作之工作，目前停薪休養中，原本的
    工作已無法勝任，有跟雇主討論之後就擔任司機開車送貨，
    及在現場接待客人等，目前日常生活基本需求自己可以做，
    搬重物會有困難，例如搬一箱礦泉水到房間就需要家人幫忙
    。左大腿部分，醫生說可能往好的方向發展，暫時沒有手術
    的必要等語（見本院卷第223至224頁），顯見告訴人之左大
    腿部分，應未達重傷害之情況，另其兩手握力、左手肘活動
    度及左手尺神經麻痺等傷害部分，雖致其無法為負重及精密
    之工作，在此部分肢體機能上不能謂毫無遺存障礙，但考量
    告訴人就日常生活諸如吃飯、洗澡及穿衣等事仍可自理，日
    後亦可轉任從事非精密之工作內容，堪認告訴人之此部分肢
    體機能縱不能恢復至未受傷以前之正常狀態而有所不便，但
    應認係衰減其機能之效用而已，尚未達刑法第10條第1項第4
    款所稱「毀敗」或「嚴重減損」一肢以上機能之程度，難謂
    屬重傷害，附此敘明。
三、另被告於肇事後留在現場，在有偵查犯罪職權之公務員發覺
    其本件過失犯行前，向前來處理之警員當場承認為肇事人一
    情，有嘉義縣警察局民雄分局交通分隊道路交通事故肇事人
    自首情形紀錄表1 份存卷可證（見警卷第22頁），且被告事
    後亦未逃避偵審程序，足徵被告有接受裁判之意思，符合自
    首之要件，爰依刑法第62條前段規定，減輕其刑。
四、本院審酌被告駕駛自小客車，在右轉彎時疏於注意，未讓直
    行車先行，肇致本件車禍，致告訴人受有事實欄一所載之多
    處傷害，亦使告訴人因長時間持續治療，承受精神上之痛苦
    ，其過失行為所生之損害結果非微；另參被告前無犯罪科刑
    紀錄之素行，有臺灣高等法院被告前案紀錄表在卷可按，犯
    後已坦承自己確有行車過失，態度尚可，然與告訴人之間仍
    無法達成共識，迄今雙方未能和解，併衡酌告訴人之違規情
    節，亦屬本件事故之造成原因，暨被告自高中畢業之教育程
    度，未婚，無子女，目前獨居，做水電業務，月薪新臺幣2
    萬多之家庭與經濟狀況等一切情狀，量處如主文所示之刑，
    並諭知易科罰金之折算標準。
據上論斷，應依刑事訴訟法第273條之1第1項、第299條第1項前
段，刑法第284條前段、第62條前段、第41條第1項前段，刑法施
行法第1條之1第1項，判決如主文。
本案經檢察官吳明駿提起公訴，檢察官徐鈺婷到庭執行職務。
中　　華　　民　　國　　110 　年　　8 　　月　　6 　　日
                  刑事第六庭    法　官　李東益
以上正本證明與原本無異。
如不服本判決應於收受判決後20日內向本院提出上訴書狀，並應
敘述具體理由；其未敘述上訴理由者，應於上訴期間屆滿後20日
內向本院補提理由書（均須按他造當事人之人數附繕本）「切勿
逕送上級法院」。告訴人或被害人如對於本判決不服者，應具備
理由請求檢察官上訴，其上訴期間之計算係以檢察官收受判決正
本之日期為準。
中　　華　　民　　國　　110 　年　　8 　　月　　6 　　日
                                書記官　陳雪鈴
附錄本案論罪科刑法條全文：
中華民國刑法第284條
因過失傷害人者，處1年以下有期徒刑、拘役或10萬元以下罰金；致重傷者，處3年以下有期徒刑、拘役或30萬元以下罰金。